最高法院刑事判決　　　　　　　　　　　　　　　　九十一年度台非字第一七八號
　　上　訴　人　最高法院檢察署檢察總長
　　被　　　告　甲○○
右上訴人因被告違反能源管理法案件，對於台灣高雄地方法院中華民國九十年十二月
二十八日簡易刑事確定判決（九十年度鳳簡字第七三二號，起訴案號：台灣高雄地方
法院檢察署九十年度偵字第一三０六七號），認為違背法令，提起非常上訴，本院判
決如左：
    主  文
原判決撤銷。
本件免訴。
    理  由
非常上訴理由稱：「按判決適用法則不當者，為違背法令，又犯罪後之法律已廢止其
刑罰者，應諭知免訴之判決，刑事訴訟法第三百七十八條、第三百零二條第四款分別
定有明文。復按石油及其產品，依能源管理法第二條第一款規定，為能源管理法所稱
能源，再依民國九十年十月十一日總統公布，於同年月十三日生效之石油管理法第五
十五條規定：『自本法施行之日起，能源管理法有關石油之規定，不再適用』，故自
九十年十月十三日起，有關石油之管理，應適用石油管理法規定。而依石油管理法第
十七條第一項前段、第二項規定經營汽油之零售業務者，應設置加油站；經營加油站
業務者，應向直轄市、縣（市）主管機關申請核准設站；設站完成並經直轄市、縣（
市）主管機關審查合格，報請中央主管機關核發加油站經營許可執照後，始得營業，
違反上開規定，經營汽油零售業務者，依同法第四十條第一項第二款規定，處新台幣
一百萬元以上五百萬元以下罰鍰。可知自九十年十月十三日起，未經許可而經營汽油
銷售業務，除有致生公共危險，應依石油管理法第四十條第三項規定，仍處以刑罰外
，已由原依能源管理法第二十條之一規定處以刑罰，改為應依石油管理法第四十條第
一項第二款規定處以罰鍰，即已廢止刑罰之規定。本件台灣高雄地方法院鳳山簡易庭
審理被告甲○○未經許可經營汽油銷售業務，於九十年十二月二十八日以九十年度鳳
簡字第七三二號簡易刑事判決時，疏未注（意）及上開石油管理法規定，仍依能源管
理法第二十條之一規定對被告論罪科刑，揆諸首揭說明，原判決顯有適用法則不當之
違背法令。案經確定且對被告不利，爰依刑事訴訟法第四百四十一條、第四百四十三
條規定提起非常上訴，以資糾正。」等語。
本院按判決不適用法則或適用不當者，為違背法令；又犯罪後之法律已廢止其刑罰者
，應諭知免訴之判決，刑事訴訟法第三百七十八條、第三百零二條第四款分別定有明
文。查石油及其產品，依能源管理法第二條第一款規定，固為能源管理法所稱能源之
一種。但依民國九十年十月十一日經總統公布，並於同年月十三日生效實施之石油管
理法第五十五條規定：「自本法施行之日起，能源管理法有關石油之規定，不再適用
」。故自九十年十月十三日起，有關石油之管理及違規之處罰，均應依石油管理法有
關之規定為之，而不再適用能源管理法相關之規定。而依新頒石油管理法第十七條第
一項前段及第二項規定：經營汽油之零售業務者，應設置加油站；經營加油站業務者
，應向直轄市、縣（市）主管機關申請核准設站；設站完成並經直轄市、縣（市）主
管機關審查合格，報請中央主管機關核發加油站經營許可執照後，始得營業。違反上
開規定，經營汽油零售業務者，依同法第四十條第一項第二款規定，處新台幣（下同
）一百萬元以上，五百萬元以下罰鍰。是以自九十年十月十三日起，未經許可而經營
汽油銷售業務，除有致生公共危險之情形，應依石油管理法第四十條第三項規定處以
刑罰外，已不再適用能源管理法第二十條之一之規定處以刑罰，應改依石油管理法第
四十條第一項第二款之規定處以罰鍰。從而，能源管理法第二十條之一所規定關於未
經許可而經營中央主管機關指定之能源產品之輸入、輸出、生產、銷售業務之刑罰規
定，已因石油管理法之施行，而排除對於石（汽）油之適用，即已廢止該部分刑罰之
規定。原審審理本件被告甲○○被訴未經許可經營汽油銷售業務案件，於九十年十二
月二十八日依簡易程序判決時，疏未注意及上開新頒石油管理法之規定，而仍依能源
管理法第二十條之一之規定，對被告予以論罪科刑；揆諸首揭規定及說明，原判決顯
有適用法則不當之違背法令。案經確定，且於被告不利，非常上訴意旨執以指摘，洵
有理由，應由本院將原確定判決撤銷，另行諭知免訴之判決，以資救濟。
據上論結，應依刑事訴訟法第四百四十七條第一項第一款但書，第三百零二條第四款
，判決如主文。
中      華      民      國    九十一    年      七      月    二十五    日
                              最高法院刑事第六庭
                                  審判長法官  吳  雄  銘
                                        法官  池  啟  明
                                        法官  石  木  欽
                                        法官  郭  毓  洲
                                        法官  吳  三  龍
      右正本證明與原本無異
                                              書  記  官
中      華      民      國    九十一    年      七      月    二十九    日
